最高法院刑事判決　　　　　　九十四年度台上字第二０九八號
　　上　訴　人　 甲○○
　　　　　　　　　　　　 33.
　　選任辯護人　 蔡進清律師
上列上訴人因常業重利案件，不服台灣高等法院高雄分院中華民
國九十一年六月二十日第二審更審判決（九十年度上更(一)字第一
七九號，起訴案號：台灣屏東地方法院檢察署八十七年度偵字第
九四六四號），提起上訴，本院判決如下：
    主  文
原判決撤銷，發回台灣高等法院高雄分院。
    理  由
本件原判決認定上訴人甲○○自民國八十五年五月間起，在民眾
日報上刊登「刷卡０八─七三三五九三」廣告，持「十九街茶坊
」、「麗車房」、「瑋信電話」、「北門服飾」等多家商店之信
用卡刷卡機，至約定地點，未經消費刷卡後，扣除百分之十五之
利息，先後多次貸款予林麗貞新台幣（下同）九萬元、十萬元、
五萬元，許煌源三萬元、二萬元，王家財二萬元、七千五百元、
三千元。經扣除向銀行申請帳款百分之三之手續費，每筆貸款均
獲得月利百分之十二之利息。迨八十六年九月間起，黃國榮（業
經判刑定讞）基於幫助上訴人之犯意，出借用其所有榮記汽車精
品店在中國信託商業銀行之刷卡機及第一商業銀行之存摺、印章
予上訴人，幫助其刷卡重利借款之行為，上訴人除免除其借款三
萬元外，並給予百分之三之利潤。嗣上訴人又承繼前揭同一常業
重利之犯意，以質押土地、建築物所有權狀、身分證件及簽立本
票等方式經營地下錢莊，趁湯繼中、侯文福、葉俞廷等人需款急
迫之際，貸予湯繼中十萬元，侯文福二十五萬元，葉俞庭十萬元
、十五萬元、十萬元、十五萬元，以十天為一期，預扣一萬元至
一萬五千元不等之利息，藉為生活之資，而恃為常業。迄同年十
二月十二日十一時三十分許始為警查獲等情。因而撤銷第一審關
於上訴人常業重利部分之不當判決，改判仍論處其乘他人急迫，
貸以金錢，而取得與原本顯不相當之重利為常業罪刑。固非無見
。惟查：(一)科刑之判決書其宣示之主文，與所載之事實及理由必
須互相適合，否則即屬理由矛盾，其判決當然為違背法令。原判
決主文諭知「甲○○乘他人急迫貸以金錢，而取得與原本顯不相
當之重利為常業，處有期徒刑拾月」；惟於判決理由中卻謂「爰
審酌被告為一己私利……態度尚佳等一切情狀，量處有期徒刑八
月」等語，致其所宣告之主文與理由之說明不相一致，已有判決
理由矛盾之違法。(二)判決不載理由者當然為違背法令，所謂判決
不載理由，係指依法應記載於判決理由內之事項不予記載，或記
載不完備者而言，此為刑事訴訟法第三百七十九條第十四款上段
之當然解釋，而有罪之判決書，對於被告有利之證據不採納者，
應說明其理由，復為刑事訴訟法第三百十條第二款所明定，故有
罪判決書對於被告有利之證據，如不加以採納，必須說明其不予
採納之理由，否則即難謂非判決不備理由之違法。原判決認定上
訴人向借款人預扣借款金額百分之十五，但其中百分之三是銀行
手續費，故認定實際所得利息為百分之十二，固無爭議。惟上訴
人另辯稱：刷卡借貸尚須「扣掉發票稅、營業稅、刷卡機費用」
云云（上更(一)卷第二卷第一三一頁）。倘若不虛，則上訴人實際
所得之利息顯然低於百分之十二，似非對其不利。重利罪所得利
潤，應否包含稅前之獲利？否則，究竟發票稅、營業稅、刷卡機
費用是否真實？各有若干？倘予扣除後，實際所得多少？是否仍
為重利？事涉上訴人重利犯行，關係至鉅，原審未詳加調查並說
明其何以不足採信之理由，遽行判決，復有判決理由不備及應於
審判期日調查之證據而未予調查之違法。上訴意旨指摘原判決違
法，尚非全無理由，應認原判決有發回更審之原因。
據上論結，應依刑事訴訟法第三百九十七條、第四百零一條，判
決如主文。
中　　華　　民　　國　九十四　年　　四　　月　二十八　日
                      最高法院刑事第三庭
                          審判長法官  紀　俊　乾
                                法官  黃　正　興
                                法官  劉　介　民
                                法官  陳　東　誥
                                法官  魏　新　和
      本件正本證明與原本無異
                                      書  記  官
中　　華　　民　　國　九十四　年　　五　　月　　二　　日
                                                      Ｃ
